【裁判字號】    95,台上,4482
【裁判日期】    950811
【裁判案由】    貪污
【裁判全文】
最高法院刑事判決            九十五年度台上字第四四八二號
    上  訴  人  乙○○
                        之29.
    選任辯護人  戴國石律師
    上  訴  人  甲○○
                        號
上列上訴人等因貪污案件，不服台灣高等法院高雄分院中華民國
九十五年四月十一日第二審更審判決（九十四年度上更(一)字第二
八九號；起訴案號：台灣屏東地方法院檢察署八十九年度偵字第
一０二七號），提起上訴，本院判決如下：
    主  文
原判決關於甲○○對於職務上之行為收受賄賂暨乙○○部分均撤
銷，發回台灣高等法院高雄分院。
    理  由
本件原判決認定：上訴人甲○○自民國八十三年三月一日起至九
十一年二月二十八日止，任職屏東縣恆春鎮鎮長，為依據法令從
事公務之人員。鍾月霞為屏東市喬迪營造有限公司（下稱喬迪公
司）負責人。緣依「機關營繕工程及購置定製變賣財物稽察條例
」及「屏東縣政府營繕工程及購置定製變賣財物招標、比價、議
價限額及辦理方式簡明表」之規定，新台幣（下同）一百九十九
萬九千九百九十九元以下金額之工程，得不經公開招標程序而由
主辦單位指定二家以上廠商公開比價發包，並得由機關首長授權
經辦單位取得二家以上估價單進行比價或議價。甲○○任職恆春
鎮長期間，對於此職務上之行為，並未授權經辦單位，由其自約
三十家廠商名單中，挑選二家廠商進行比價。喬迪公司因每年承
包工程營業額約一千五百萬元，其中以承包恆春鎮公所發包工程
，為其工程取得重要來源之一，並於八十六、八十七年間向恆春
鎮公所承包約十餘項工程。鍾月霞為使喬迪公司列入受甲○○指
定為比價廠商，以利承包恆春鎮公所工程，竟起意賄賂，而甲○
○竟基於對於職務上之行為收受賄賂之犯意，於八十六年二月二
十七日，在屏東縣恆春鎮某處，收受鍾月霞所交付之賄款十萬元
。另上訴人乙○○自八十年十一月二日起至八十八年九月二十七
日止，擔任恆春鎮公所建設課土木技士，承辦建築物使用執照之
審查等職務，為依據法令從事公務之人員。緣鍾月霞於八十八年
七月間，承包吳昌雄等八戶位於恆春鎮○○路透天厝建築工程，
乙○○因經濟困難，竟利用其承辦上開吳昌雄之建築案負責審查
建築物使用執照之機會，基於對於職務上之行為收受賄賂之犯意
，由鍾月霞於八十八年七月二十七日，在恆春鎮公所清潔隊外面
，交付三萬元賄款予乙○○收受等情。因而撤銷第一審關於上訴
人等部分之科刑判決，改判仍分別論處上訴人等依據法令從事公
務之人員，對於職務上之行為，收受賄賂罪刑。固非無見。
惟查：(一)有罪判決書所憑之證據，以足以證明其所認定之犯罪事
實為必要，若所憑之證據與待證事實不相符合，即屬證據上理由
矛盾之違法。原判決論處上訴人甲○○依據法令從事公務之人員
，對於職務上之行為，收受賄賂罪刑。事實欄固記載甲○○基於
對於職務上之行為收受賄賂之犯意，於八十六年二月二十七日，
在屏東縣恆春鎮某處，收受鍾月霞所交付之賄款十萬元等情。惟
依原判決理由乙、壹、二(一)之說明，證人鍾月霞似僅於法務部調
查局屏東縣調查站（下稱屏東縣調查站）八十八年八月十三日偵
詢時陳稱「（八十六年二月二十七日記『德和活動中心十萬元』
，另鉛筆註記『長仔』係何意義）鉛筆註記『長仔』確表示係恆
春鎮長甲○○所支用，何以會記『德和活動中心』我已記不清楚
。通常甲○○有借款、還款，我會記『長仔借』『長仔還』。此
筆款項應係向鎮長甲○○表示工程通知得以承包之謝意送禮。至
於送禮時間、地點、經過，因時間過久，已記不清楚」（調查卷
第一二三頁反面）；其後於屏東縣調查站及第一審均否認曾交付
款項予甲○○之情事。而鍾月霞上揭在屏東縣調查站陳述之內容
，僅言及該款項係用途為「向甲○○表示工程通知得以承包之謝
意送禮」，似不能憑以證明甲○○已收受該款項。且鍾月霞於該
次調查時，亦明確指稱送禮時間、地點、經過，因時間過久，已
記不清楚等語。則原判決依憑鍾月霞上揭陳述及帳簿之記載，認
定甲○○確有於八十六年二月二十七日收受鍾月霞所交付賄款十
萬元之犯行，自有證據上理由矛盾之違法。(二)判決不載理由者，
當然違背法令。所謂判決不載理由，係指依法應記載於判決理由
內之事項不予記載，或記載不完備者而言，此為刑事訴訟法第三
百七十九條第十四款上段之當然解釋。查關於甲○○收受鍾月霞
所交付十萬元與其職務關聯性一節，起訴書記載「【甲○○】於
八十六年二月二十七日，辦理恆春鎮德和里活動中心工程案件時
，收受喬迪公司鍾月霞十萬元賄款，作為得以承包上述工程之謝
禮」（偵查卷第二二二頁反面）。似指甲○○收受之十萬元，僅
與其辦理恆春鎮德和里活動中心工程時，喬迪公司得以承攬該工
程有關。惟原判決事實欄記載喬迪公司因承攬恆春鎮公所發包工
程，為其營業主要來源，於八十六、八十七年間，向恆春鎮公所
承攬約十餘項工程，鍾月霞為使喬迪公司列入甲○○指定之比價
廠商，以利承攬恆春鎮公所之工程，乃起意賄賂，於八十六年二
月二十七日，由甲○○收受鍾月霞所交付之十萬元。理由內並依
憑鍾月霞於屏東縣調查站之陳述及其使用帳簿上之登載，暨屏東
縣恆春鎮工程比價細目表、工程資料等證據，說明甲○○收受鍾
月霞十萬元前後，喬迪公司經甲○○多次指定參與比價並標得工
程，且甲○○所收受之款項金額非小，其於收受時自明知係鍾月
霞為利於承攬鎮公所工程而交付之對價云云。似認定甲○○因收
受鍾月霞所交付之十萬元，故多次指定喬迪公司參與比價並標得
工程。若屬無誤，甲○○歷次指定喬迪公司參與比價之工程，與
鍾月霞所交付之十萬元均具對價關係，自應將之載明於事實欄內
並於理由內依憑相關證據詳為說明，且敘明與起訴書所載德和里
活動中心工程之關係。原判決就此部分未為任何之說明，自有理
由不備之違法。再查，本件德和里活動中心工程，係由屏東縣恆
春鎮德和里辦公處以八十六年二月十七日恆德和字第０一五號函
請恆春鎮公所處理，嗣由恆春鎮公所以八十六年六月三十日八十
六恆鎮建字第六八０三號函恆春鎮民代表會請同意先行辦理，再
由恆春鎮公所以八十六年九月二十六日八十六恆鎮建字第一０四
五０號函通知展芳土木包工業及喬迪公司比價，由喬迪公司得標
後，於八十六年十月十五日開工，同年十月二十七日竣工，同年
十一月七日由恆春鎮公所驗收，並於同年十一月十三日支付工程
款，有屏東縣恆春鎮公所九十一年九月九日恆鎮建字第九一００
０一一四一一號函附工程資料在卷可憑（置於卷外）。是於鍾月
霞在帳簿上登載「八十六年二月二十七日」「德和活動中心十萬
元」「長仔」時，該工程似僅止於恆春鎮○○○○○段，且尚未
經函請恆春鎮民代表會同意辦理。原判決理由內既謂喬迪公司因
甲○○收受十萬元而承攬德和里活動中心前廣場改善工程等語（
原判決第八、九頁）。則依該工程上揭作業流程，如何得認與甲
○○於八十六年二月二十七日收受十萬元之行為有關？原判決未
為詳盡之說明，亦有理由不備之違誤。(三)有罪之判決書，對於被
告有利之證據不採納者，應說明其理由，為刑事訴訟法第三百十
條第二款所明定。故有罪判決書對於被告有利之證據，如不加以
採納，必須說明其不予採納之理由，否則即難謂非判決不備理由
之違法。原判決認定上訴人乙○○有原判決事實欄二所載對於職
務上之行為，收受賄賂之犯行。理由乙、壹、二(二)雖依憑證人鍾
月霞於八十八年八月十三日在屏東縣調查站之陳述，及吳昌雄建
築使用執照卷宗、慶豐銀行存摺資料暨鍾月霞使用帳冊之記載而
為說明。惟乙○○於屏東縣調查站供稱「吳昌雄等八戶透天厝案
確係由我經辦，八十八年七月中旬確已完工，尚未驗收。當時因
開銷過大，經濟困難，遂向鍾月霞之夫郭子鵬開口借六萬元，其
中鍾月霞親自拿三萬元，在清潔隊前交給我收下後，我再拿紙條
要鍾月霞將另外三萬元匯至我女友黃小雲慶豐銀行帳戶內。至八
十八年八月初，我才拿六萬元還給郭子鵬」（調查卷第二十頁反
面、第二一頁）；於偵查中供稱「我有向她借六萬元，但不是因
驗收的情形」（偵查卷第六二頁）；再於第一審供稱「我是八十
八年七月向鍾月霞之夫郭子鵬借六萬元要借給黃小雲。鍾月霞他
先借我三萬元，隔天再匯三萬元給我女的朋友。隔了一星期，黃
小雲還給我六萬元，我就將現金還給郭子鵬」等語（第一審卷(一)
第二六、五五頁；卷(二)第二二頁）。似均辯稱基於借貸關係而取
得上揭款項，且已於借款後約一星期清償完畢。且證人鍾月霞於
偵查中亦證稱「（乙○○於八十七年七月間驗收時，有無向你收
三萬元之賄款）沒有，該三萬元是他向我借六萬元，事後有還我
」（偵查卷第六八頁）；嗣於第一審再證稱「後來隔沒幾天，他
就還給我先生了。他怎麼還的，我不清楚」（第一審卷(一)第五五
頁）；復於上訴審證稱「乙○○借六萬元後，大約四、五天就還
錢了」云云（上訴卷(一)第一一九頁）。又經證人郭子鵬於第一審
證稱「（他為何向你借六萬元）他說是幫朋友借的，我打算借他
，但他朋友我不認識」、「我是回去向我太太說乙○○要借六萬
元，我問她有無六萬元可以借他，後來我太太說家裡祇剩三萬元
可否先給三萬，我說好，我太太就拿錢給乙○○」、「我有問我
太太，他說乙○○說可以隔天再匯款即可。匯款帳戶我不清楚。
他好像隔了一個多星期就拿現金還我」等語（第一審卷(一)第五二
、五三頁）。證人鍾月霞、郭子鵬似亦證稱乙○○係以借款為由
而取得款項，並已清償。若均無訛，苟乙○○係利用其承辦吳昌
雄建築案負責審查建築物使用執照之機會，基於對於職務上之行
為而收受賄賂，何以於取得財物後數日即行歸還？鍾月霞、郭子
鵬上揭有利乙○○之證詞，如何不足採？原判決均未為任何說明
，遽為不利乙○○之認定，亦有理由不備之違法。(四)審理事實之
法院，對於案內一切證據，除認為不必要者外，均應詳為調查，
然後基於調查所得之心證以為判斷之基礎，故證據雖已調查，而
尚有其他必要部分並未調查，仍難遽為被告有利或不利之認定。
原判決認定乙○○於八十八年七月二十七日收受三萬元之賄款，
並說明鍾月霞於翌（二十八）日匯入乙○○女友黃小雲在慶豐銀
行所設帳戶內之三萬元，則為借款，此部分並不成立犯罪云云。
惟依證人鍾月霞、郭子鵬上揭證詞，乙○○似自始即表明借款金
額為六萬元，僅由鍾月霞分二次交付而已。又鍾月霞於屏東縣調
查站證稱「（帳簿吳昌雄等八戶第十頁八十八年七月二十七日記
清潔隊及乙○○六萬元係何意思）吳昌雄等八戶透天厝係吳昌雄
委由喬迪公司興建之民房，於八十七年二月開工，八十八年七月
已完工，現正申請驗收。因乙○○係承辦人，負責抽驗、發照工
作。我為了答謝他，於八十八年七月中（確實時間記不清楚）主
動包了三萬元現金，在清潔隊外面親手交給他收下。事後，乙○
○又拿張紙條給我，表示渠朋友黃小雲有急用，請我匯三萬元到
慶豐銀行黃小雲帳戶內（帳戶數字已不記得），我即依指示到高
雄市○○路匯豐銀行去匯了三萬元入黃小雲帳戶。因總額係六萬
元，我才於八十八年七月二十七日記下前述字句」云云（調查卷
第一二三頁反面、第一二四頁）。就其二次各交付三萬元之原因
，與其與郭子鵬之上揭證詞，亦不相符。究以何者為是，事實審
法院自有勾稽明白之必要。再稽之卷附慶豐商業銀行九十一年二
月一日91慶銀苓字第０一五號函所附客戶歷史交易明細表，黃小
雲在該銀行所設帳戶，於八十八年七月二十八日由鍾月霞存入三
萬元，翌（二十九）日因放款扣帳二萬五千零一元後，餘額為一
萬七千九百九十一元，嗣於同年八月三十一日，以轉帳方式將上
揭餘額全數提領（第一審卷(一)第一四八頁）。而證人黃小雲於第
一審證稱「他會幫我繳房屋貸款，偶爾給我生活費。房屋貸款大
都拿現金，偶爾匯到我慶豐銀行戶頭。其中有一、二個是包商名
字，我有問他為什麼，他說他沒空，請包商匯錢。至於為何包商
會匯錢給我，我不清楚。他匯錢給我，是他答應我，我不工作，
就匯錢給我交貸款，不是借錢給我，是贈與送我之意」、「他大
約給我十幾萬元，他未向我要回過，我也沒還他任何錢。他當時
叫我不要工作，我拿那些錢，是應該的」、「我都是三、四個月
刷一次簿子。我發現這些人名字，有問他，他說他沒空，請包商
匯給我。至於那是包商的錢或乙○○的錢，我不知道。乙○○之
前有告訴我，他們發包或驗收工程，都會向包商收取回扣」等語
（第一審卷(一)第四０八頁正反面）。原判決既認定乙○○於八十
八年七月二十七日因收受賄賂而取得三萬元。上情是否屬實？關
係乙○○指示鍾月霞將三萬元匯入黃小雲在上揭銀行所設帳戶原
因之認定，亦因乙○○收取賄款數額為三萬元或六萬元，而攸關
有無貪污治罪條例第十二條第一項減輕其刑規定之適用。原判決
未予究明，逕認乙○○所收受賄賂金額為三萬元，其於八十八年
七月二十八日所取得之三萬元部分則不成立犯罪，而不另為無罪
之諭知，自有應於審判期日調查之證據而未予調查之違法。以上
或為上訴人等上訴意旨所指摘，或屬本院得依職權調查之事項，
應認原判決關於甲○○對於職務上之行為收受賄賂暨乙○○部分
，仍有撤銷發回更審之原因。至原判決關於甲○○不另為無罪諭
知部分，本乎審判不可分原則，併予發回，附此敘明。
據上論結，應依刑事訴訟法第三百九十七條、第四百零一條，判
決如主文。
中    華    民    國  九十五  年    八    月   十一   日
                      最高法院刑事第十庭
                          審判長法官  洪  清  江
                                法官  石  木  欽
                                法官  林  勤  純
                                法官  陳  晴  教
                                法官  魏  新  和
      本件正本證明與原本無異
                                      書  記  官
中    華    民    國  九十五  年    八    月  二十一  日
                                                      Ｑ


司法院資訊處製作；財團法人民間司法改革基金會備份。
